ACORDAO-COMPLETO-2345866

ACÓRDÃO 4115/2019 ATA 18/2019 - PRIMEIRA CÂMARA

VISTOS, relatados e discutidos estes autos que, nesta fase, tratam de recursos de reconsideração interpostos pelo Serviço Brasileiro de Apoio às Micro e Pequenas Empresas (Sebrae) e pelo Serviço de Apoio às Micro e Pequenas Empresas do Maranhão (Sebrae/MA) contra o Acórdão 8.546/2017-TCU-1ª
 Câmara, de relatoria do Ministro-Substituto Weder de Oliveira;
ACORDAM os Ministros do Tribunal de Contas da União, reunidos em sessão de Primeira Câmara, ante as razões expostas pelo Relator, em:
9.1. conhecer dos recursos de reconsideração, por atender aos requisitos de admissão dispostos nos arts. 32, inciso I, e 33 da Lei 8.443/1992, para, no mérito, negar-lhes provimento;
9.2. notificar os recorrentes da presente decisão.

Recursos de reconsideração interpostos contra decisão que julgou regulares e regulares com ressalva as contas de dirigentes do Sebrae/MA.

Primeira Câmara

Serviço de Apoio às Micro e Pequenas Empresas do Maranhão.

3. Recorrentes: Sebrae (42.136.390/0001-71); Serviço de Apoio às Micro e Pequenas Empresas do Maranhão - Sebrae/MA (06.053.847/0001-10).

13.1. Ministros presentes: Benjamin Zymler (na Presidência), Bruno Dantas e Vital do Rêgo (Relator).
13.2. Ministro-Substituto convocado: Marcos Bemquerer Costa.
13.3. Ministro-Substituto presente: Weder de Oliveira.

VITAL DO RÊGO

Ministro-Substituto Weder de Oliveira.

Adoto como relatório a instrução de mérito elaborada no âmbito da Secretaria de Recursos (Serur) , peça 60, transcrita a seguir com os ajustes de forma pertinentes e que contou com a anuência do escalão gerencial daquela unidade técnica, peças 61 e 62, bem como com a concordância do representante do MPTCU, em parecer acostado à peça 63:
 INTRODUÇÃO
Cuidam-se de recursos de reconsideração em processo de prestação de contas ordinárias do exercício de 2015 do Serviço de Apoio às Micro e Pequenas Empresas do Maranhão (peças 31 e 38) , buscando impugnar o Acórdão 8546/2017-TCU-Primeira Câmara (peça 23) , por meio do qual se julgaram as contas regulares com ressalvas, com expedição de determinação (item 9.3 do Acordão) e recomendações (item 9.4 do Acórdão) .
Eis o extrato da decisão recorrida (Acórdão 8546/2017-TCU-Primeira Câmara - peça 23) :
9.1. julgar regulares com ressalva as contas de João Batista Martins, Domingos Sousa Silva Júnior, José Simplício Alves de Araújo, Natalino Salgado Filho, Raimundo Coelho de Sousa, Maria do Socorro Teixeira Noronha, Hélio Luiz Duranti, Marcelino Ramos Araujo, Luzia Helena de Freitas Fonseca Rezende, Celso Gonçalo de Sousa, Ricardo Porto de Miranda, Edílson Baldez das Neves, Ronaldo Alves de Oliveira, Ubirajara do Pindaré Almeida Sousa, Wander José Soares Pereira, Carlos Magno Galvão Carvalho e João Batista de Sá Ayres, em razão da ausência do parecer da unidade de auditoria interna sobre as contas da entidade, em descumprimento ao art. 6º, I, da DN TCU 146/2015, dando-lhes quitação;
9.2. julgar regulares as contas dos demais responsáveis, dando-lhes quitação plena; 
9.3. determinar ao Serviço de Apoio às Micro e Pequenas Empresas do Maranhão (Sebrae/MA) que, doravante, apresente a este Tribunal todas as peças exigidas pela decisão normativa desta Corte que dispuser sobre os processos de prestação de contas do exercício, em especial do parecer da unidade de auditoria interna sobre a gestão da entidade;
9.4. recomendar ao Serviço de Apoio às Micro e Pequenas Empresas do Maranhão (Sebrae/MA) que adote as práticas recomendadas por meio do acórdão 1074/2009-TCU-Plenário, dentre as quais:
9.4.1. desenvolva programa de monitoramento da qualidade do trabalho da auditoria interna;
9.4.2. normatize a atividade de auditoria interna pelo menos quanto aos seguintes aspectos:
9.4.2.1. autoridade do órgão/unidade de controle interno na organização, incluindo:
9.4.2.1.1. autorização para acesso irrestrito a registros, pessoal, informações e propriedades físicas relevantes para executar suas auditorias;
9.4.2.1.2. obrigatoriedade de os departamentos da organização apresentarem as informações solicitadas pelo órgão/unidade de controle interno, de forma tempestiva e completa;
9.4.2.1.3. possibilidade de se obter apoio necessário dos servidores das unidades submetidas a auditoria e de assistência de especialistas e profissionais, de dentro e de fora da organização, quando considerado necessário;
9.4.2.2. âmbito de atuação das atividades de auditoria interna, inclusive quanto à realização de trabalhos de avaliação de sistemas de controles internos;
9.4.2.3. natureza de eventuais trabalhos de consultoria interna que a unidade de controle interno preste à organização;
9.4.2.4. participação dos auditores internos em atividades que possam caracterizar cogestão e por isso prejudiquem a independência dos trabalhos de auditoria;
9.4.2.5. estabelecimento de regras de objetividade e confidencialidade exigidas dos auditores internos no desempenho de suas funções;
9.4.3. discipline a participação dos auditores da unidade de controle interno em atividades próprias e típicas de gestores;
9.5. recomendar ao Serviço de Apoio às Micro e Pequenas Empresas do Maranhão (Sebrae/MA) que reposicione hierarquicamente sua unidade de auditoria interna para esta seja diretamente subordinada ao Conselho Deliberativo Estadual;
9.6. dar ciência à unidade nacional do Serviço de Apoio às Micro e Pequenas Empresas (Sebrae) acerca da necessidade de orientação de suas regionais quanto à obrigatoriedade de apresentação de todas as peças exigidas pela decisão normativa desta Corte que dispuser sobre os processos de prestação de contas do exercício, em especial do parecer da unidade de auditoria interna sobre a gestão da entidade;
9.7. dar ciência desta deliberação ao Serviço de Apoio às Micro e Pequenas Empresas do Maranhão, à unidade nacional do Sebrae e à Controladoria-Regional da União no Maranhão;
9.8. encerrar o processo e arquivar os autos.
 HISTÓRICO
Nas contas anuais da entidade do exercício de 2015, no que concerne aos recursos apresentados, o Tribunal de Contas da União apontou a ausência do parecer da unidade de auditoria interna no processo constituído (peça 3) , afirmou a necessidade daquela manifestação para constituição do processo de contas e determinou a apresentação do documento nas prestações de contas subsequentes (item 9.3 do Acórdão) .
EXAME DE ADMISSIBILIDADE
Os despachos de admissibilidade dos recursos exarados pelo e. Relator Min. Vital do Rego (peça 37-53) seguem as conclusões lançadas pela SERUR nas peças 34-35 e 51-52, dando pela admissibilidade dos recursos para apreciação apenas dos itens 9.3 e 9.6 (determinação/ciência de determinação) .
EXAME DE MÉRITO
Delimitação
São os pontos recursais comuns: a) existência de contradição entre a Decisão Normativa 146/2015 (art. 13, III) e a Instrução Normativa 63/2010 (art. 6o, I) ; b) ausência de previsão legal sobre obrigatoriedade de parecer da unidade de auditoria interna no processo de prestação de contas, segundo a nova redação do art. 15 do Decreto 3.591/2000; c) manifestação da Diretoria de Normas e Gestão de Contas do Tribunal de Contas da União pela desnecessidade de emissão de parecer da unidade de auditoria interna; d) alteração do art. 15 do Decreto 3.591/2000 pelo Decreto 4.440/2002 que afastou a exigência de emissão de parecer pelas unidades de auditorias internas e dispensou a constituição de unidades de auditoria interna; e) ausência de previsão no Regulamento do SEBRAE quanto a exigência de parecer da unidade de auditoria interna, remanescendo apenas a competência do Conselho Fiscal da entidade; f) inexistência da obrigação segundo o julgado no Acórdão 8512/2013-TCU-Primeira Câmara, bastando apenas o parecer de colegiado previsto no regulamento interno (conselho fiscal) , em consonância com o art. 13, III da IN 63/2010.
Da natureza dos serviços sociais autônomos, da obrigação de prestação de contas e da obrigações assessórias em relação ao sistema de controle interno no processo de prestação de contas
De início, cumpre destacar que a questão da obrigatoriedade da apresentação do parecer da unidade de auditoria interna foi julgada, em momento recente, no Acórdão 14191/2018-TCU-Primeira Câmara (Processo TC-Processo 029.998/2016-6) , ocasião em que a Corte afirmou, de forma paradigmática, a obrigatoriedade de apresentação do relatório e parecer de auditoria interna, nos termos dos normativos do TCU (IN/TCU 63/2010 e DN/TCU 146/2015) , consolidando a jurisprudência da Corte.
Em análise, a natureza dos serviços sociais autônomos que, por um lado, se constituem como entidades privadas desempenhando serviços não exclusivos do Estado de forma colaborativa, e, por outro lado, recebem recursos públicos e se sujeitam à fiscalização estatal, particularmente ao dever de prestar contas previsto na Constituição Federal.
Do ponto de vista doutrinal, essa tensão entre os dois polos é descrita por Maria Sylvia Zanella Di Pietro, em seu manual de Direito Administrativo:
Essas entidades não prestam serviços público delegado pelo Estado, mas atividade privada de interesse público (serviços não exclusivos do Estado) ; exatamente por isso, são incentivadas pelo Poder Público. A atuação estatal, no caso, é de fomento e não de prestação de serviços público. Por outras palavras, a participação do Estado, no ato de criação, se deu para incentivar a iniciativa privada, mediante subvenção garantida por meio da instituição compulsória de contribuições parafiscais destinadas especificamente a essa finalidade. Não se trata de atividade que incumbisse ao Estado, como serviço público, e que ele transferisse para outra pessoa jurídica, por meio do instrumento da descentralização. Trata-se, isto sim, de atividade privada de interesse público que o Estado resolveu incentivar e subvencionar.
Talvez por isso essas entidades não sejam consideradas integrantes da Administração Indireta. No entanto, pelo fato de administrarem verbas decorrentes de contribuições parafiscais e gozarem de uma série de privilégios próprios dos entes públicos, estão sujeitas a normas semelhantes às da Administração Pública, sob vários aspectos, em especial no que diz respeito à observância dos princípios da licitação, à exigência de processo seletivo para contratação de pessoal, à prestação de contas, à equiparação dos seus empregados aos servidores públicos para fins criminais (art. 327 do Código Penal) e para fins de improbidade administrativa (Lei nº 8.429, de 2-6-92) .
 (Di Pietro, Maria Sylvia Zanella; Direito Administrativo; 23a ed.; p. 493) 
Focando no dever de prestar contas, o fato das entidades arrecadarem recursos públicos (contribuições parafiscais: art. 8º, § 3o da Lei 8.029/90, no caso particular do SEBRAE) impõe o dever de fiscalização estatal, conforme destacado no julgamento paradigmático do RE 789.874/DF, pelo Supremo Tribunal Federal:
Sem embargo de sua natureza jurídica e da sua autonomia administrativa, todas essas entidades se submetem à fiscalização do Tribunal de Contas da União, sujeição que decorre do art. 183 do Decreto-lei 200/67 e do art. 70 da Constituição Federal de 1988.
Dispõe, com efeito, o artigo 183 do Decreto-lei 200/67:
art . 183. As entidades e organizações em geral, dotadas de personalidade jurídica de direito privado, que recebem contribuições parafiscais e prestam serviços de interesse público ou social, estão sujeitas à fiscalização do Estado nos termos e condições estabelecidas na legislação pertinente a cada uma.
Dispõe, por sua vez, o artigo 70 da Constituição:
art. 70. A fiscalização contábil, financeira, orçamentária, operacional e patrimonial da União e das entidades da administração direta e indireta, quanto à legalidade, legitimidade, economicidade, aplicação das subvenções e renúncia de receitas, será exercida pelo Congresso Nacional, mediante controle externo, e pelo sistema de controle interno de cada Poder.
Parágrafo único. Prestará contas qualquer pessoa física ou jurídica, pública ou privada, que utilize, arrecade, guarde, gerencie ou administre dinheiros, bens e valores públicos ou pelos quais a União responda, ou que, em nome desta, assuma obrigações de natureza pecuniária.
 (....) 
9. Cumpre enfatizar, finalmente, que a não obrigatoriedade de submissão das entidades do Sistema "S" aos ditames do art. 37, notadamente ao seu inciso II, da Constituição, não exime essas entidades de manter um padrão de objetividade e eficiência na contratação e nos gastos com seu pessoal. Essa exigência constitui requisito de legitimidade da aplicação dos recursos que arrecadam para a manutenção de sua finalidade social. Justamente em virtude disso, cumpre ao Tribunal de Contas da União, no exercício da sua atividade fiscalizatória, exercer controle sobre a manutenção desse padrão de legitimidade, determinando, se for o caso, as providências necessárias para coibir eventuais distorções ou irregularidades.
Ademais, além da submissão ao controle externo exercido pelo Tribunal de Contas da União, os serviços sociais autônomos também se submetem à auditoria externa realizada pela Controladoria da União (órgão sucessor da Inspetoria Geral de Finanças) , em obediência ao Decreto-Lei 722/1969, verbis:
Art. 1º Sem prejuízo do disposto no artigo 183 do Decreto-lei nº 200, de 25 de fevereiro de 1967, as entidades ou organizações em geral, dotadas de personalidade jurídica de direito privado, que se utilizem de contribuições para fins sociais (Decreto-lei nº 27, de 14 de novembro de 1966) ou recebam transferências do Orçamento da União, estarão sujeitas também a auditoria externa a cargo da Inspetoria Geral de Finanças do Ministério em cuja área de competência se enquadrarem. 
Parágrafo único. Se a entidade ou organização dispuser de renda própria de outra natureza, a auditoria se limitará ao emprêgo daquelas contribuições e transferências. 
Art. 2º Nos casos de irregularidades apuradas, se o responsável, devidamente notificado, deixar de atender às exigências formuladas pela Inspetoria Geral de Finanças, o Ministro de Estado determinará a suspensão dos repasses destinados às referidas entidades ou organizações, ou a retenção da receita na fonte arrecadadora. 
Em sendo indiscutível a submissão dos serviços sociais autônomos à fiscalização exercida pelo Tribunal de Contas da União, a prestação de contas se perfaz com a apresentação dos demonstrativos especificados em ato normativo, que, no caso, corresponderia as decisões normativas e instruções normativas que regem a apresentação do relatório de gestão:
Regimento Interno
Art. 194. Os processos de tomada ou prestação de contas ordinárias conterão os elementos e demonstrativos especificados em ato normativo, que evidenciem a boa e regular aplicação dos recursos públicos e, ainda, a observância aos dispositivos legais e regulamentares aplicáveis.
Aponte-se o fato de que a entidade possui órgão de controle interno, conforme descrito no Relatório de Gestão, tornando irrelevante, ao menos no caso concreto, a discussão sobre eventual obrigatoriedade da instituição do controle interno no órgão, nos termos do Acórdão 5853/2012-TCU-Segunda Câmara-TCU (Rel. Min. Valmir Campelo) e 699/2016-TCU-Plenário (Rel. Min. Weder de Oliveira) :
A Unidade de Auditoria Interna (UAUD) do SEBRAE/MA tem posição de assessoramento direto ao Diretor Superintendente (DISUP) , atende e acompanha as demandas oriundas dos órgãos de Controle Externo (TCU e CGU) , alta administração e Auditoria Independente. Está fundamentada na metodologia de Auditoria com Foco em Risco, que preconiza a identificação dos eventos que possam causar impacto negativo nos objetivos do negócio e nos processos organizacionais da Entidade. A atuação da UAUD está em linha com a definição técnica emanada pelo Instituto dos Auditores Internos - IIA, com o Direcionamento Estratégico do SEBRAE, com o Regulamento da Auditoria e com as responsabilidades funcionais da unidade. (peça 1, p. 93-94) .
Assim, a discussão quanto a alteração promovida no art. 15 do Decreto 3.591/2000 (Decreto 4.440/2002) , quanto a obrigatoriedade ou não da instituição do controle interno, é despicienda, uma vez que o controle interno já foi instaurado segundo a estrutura organizacional prevista no Regimento Interno e, portando, deve se interpretar as normas de prestação de contas segundo a evidência inconteste da existência do órgão de controle interno na entidade.
Em existindo o controle interno no âmbito organizacional, existe a obrigatoriedade de apresentação do relatório e do parecer do dirigente da unidade, com conteúdo mínimo fixado em lei: "irregularidade ou ilegalidade constatada" e "medidas adotadas para corrigir as faltas encontradas" (art. 9o, III da Lei 8.443/92) .
É nesse sentido que deve ser interpretado o art. 13, III da IN 63/2010 do Tribunal de Contas da União: em havendo a previsão no ato constitutivo da entidade, é necessária a manifestação do órgão de controle interno, particularmente quanto às irregularidades e às medidas corretivas adotadas.
No mesmo sentido, é a previsão do art. 6o, I da Decisão Normativa 146/2015 do TCU a cerca do relatório e parecer da unidade de auditoria interna "quando houver na estrutura do órgão ou entidade em que se insere a unidade prestadora", tendo sido replicada a redação na decisão normativa subsequente que trata da apresentação do relatório de gestão (Decisão Normativa 154/2016: art. 8o, I) , ratificando a necessidade dos relatórios indicados.
Das alegações de contradições entre a Decisão Normativa 146/2015 e a Instrução Normativa 63/2010
Alegam os recorrentes a ocorrência de contradição entre o disposto no art. 6º, I, da Decisão Normativa 146/2015 e o art. 13, III da Instrução Normativa 63/2010, entendendo que a instrução normativa teria prioridade na aplicação como norma de natureza geral.
Análise
A disposição expressa da Decisão Normativa 146/2015 impõe o dever de apresentação dos documentos relativos ao controle interno, quanto existe a estrutura na unidade prestadora de contas. No caso, a antinomia aparente se resolveria pelo princípio de sucessão temporal (lex posterior derogat anterior) , especialmente se considerando que não há hierarquia normativa entre a decisão normativa e a instrução normativa, sendo ambas expressões do mesmo poder normativo previsto no art. 3o da Lei 8.443/92, exercido pelo órgão máximo da Corte (Plenário; art. 67, I e III do Regimento Interno do Tribunal de Contas da União) .
Assim, há que se prestigiar a interpretação sistemática das normas expedidas pelo Tribunal nos termos da decisão mais recente sobre o tema (Acórdão 14191/2018-TCU-Primeira Câmara, Rel. Min. Vital do Rego) , dando pela exigência do parecer da unidade de controle interno como elemento constitutivo das contas prestadas pela entidade, verbis:
18.	 Para efeito do presente processo, essas normas foram fixadas pela Instrução Normativa-TCU 63/2010 (IN/TCU) , cabendo destacar os arts. 4º e 13, inciso III, in verbis:
Art. 4º O Tribunal definirá anualmente, em decisão normativa, as unidades jurisdicionadas cujos responsáveis terão processos de contas ordinárias constituídos para julgamento, assim como os conteúdos e a forma das peças que os comporão e os prazos de apresentação.
Art. 13. Os autos iniciais dos processos de contas serão constituídos das peças a seguir relacionadas:
 (...) 
III. relatórios e pareceres de órgãos, entidades ou instâncias que devam se pronunciar sobre as contas ou sobre a gestão dos responsáveis pela unidade jurisdicionada, consoante previsão em lei ou em seus atos constitutivos, observados os formatos e os conteúdos definidos na decisão normativa de que trata o art. 4º deste normativo; (destaquei) 
19.	 No esteio da IN/TCU 63/2010, esta Corte de Contas editou a Decisão Normativa-TCU 146/2015 (DN/TCU) , que prescreve em seus arts. 1º e 6º, incisos I e II, os seguintes comandos:
Art. 1º As disposições desta decisão normativa aplicam-se à elaboração dos relatórios de gestão e informações suplementares das contas do exercício de 2015, que serão apresentados em 2016 pelos dirigentes das unidades relacionadas no Anexo I.
Art. 6º As informações suplementares referidas no caput do art. 1º compreendem relatórios, pareceres e pronunciamentos de instâncias de supervisão e controle da atuação da unidade prestadora e informações adicionais requisitadas pelo Tribunal para auxiliar a análise da gestão, classificando-se em:
I. relatório e parecer da unidade de auditoria interna, quando houver na estrutura do órgão ou entidade em que se insere a unidade prestadora.
II. parecer de colegiado que, por força de lei, regulamento ou regimento interno, esteja obrigado a se pronunciar sobre as contas da unidade prestadora. (destaquei) 
20.	 Assim, consoante destacado pelo MPTCU (peça 50) , a interpretação conjunta dos dispositivos da IN/TCU 63/2010 e da DN/TCU 146/2015, reproduzidos nos itens 18 e 19 deste voto, indica a possibilidade de exigência de pareceres e vincula os formatos e conteúdos ao que for definido, anualmente, em decisão normativa que trate especificamente do assunto.
21.	 Portanto, julgo que não existe a contradição alegada pelos recorrentes entre a IN/TCU 63/2010 (art. 13, inciso III) e a DN/TCU 146/2015 (art. 6o, inciso I) .
Da alegação de ausência de previsão legal sobre o parecer da unidade de auditoria interna no processo de prestação de contas
Alegam as recorrentes que a nova redação do art. 15 do Decreto 3.591/2000 importaria a ausência de previsão legal para a expedição de relatórios de controle interno nos processos de contas.
Análise
A alteração do decreto executivo não tem o condão de tratar sobre os documentos exigidos para a prestação de contas, não se admitindo que o decreto tenha o poder de regular matéria atinente ao controle externo, particularmente o poder normativo conferido ao TCU pelo art. 3o da Lei 8.443/92.
Em realidade, o escopo do Decreto 4.440/2002 foi apenas a exclusão dos serviços sociais autônomos do Sistema de Controle Interno do Poder Executivo Federal, uma vez que não fazem parte da Administração Pública Direta ou Indireta, não resolvendo a questão quanto a obrigatoriedade da instauração do sistema, seguindo as recomendações do Órgão Central do Sistema de Controle Interno do Poder Executivo Federal (art. 15, § 8o do Decreto 3.591/2000) .
Por se tratarem de entidades privadas (entidade do setor público) , a contabilidade está sujeita às normas de contabilidade aplicada ao setor público, segundo a conceituação contida na NBC T 16.1 e na NBC 16.8 (Resolução CFC nº 1.128/08) , que aludem a obrigação do controle interno em todos os níveis do setor público:
NBC T 16.1
Conceituação
Objeto e Campo de Aplicação.
Entidade do Setor Público: órgãos, fundos e pessoas jurídicas de direito público ou que, possuindo personalidade jurídica de direito privado, recebam, guardem, movimentem, gerenciem ou apliquem dinheiros, bens e valores públicos, na execução de suas atividades. Equiparam-se, para efeito contábil, as pessoas físicas que recebam subvenção, benefício, ou incentivo, fiscal ou creditício, de órgão público. (Redação dada pela Resolução CFC nº . 1.268/09) .
NBC T 16.8 - CONTROLE INTERNO
3. O controle interno deve ser exercido em todos os níveis da entidade do setor público, compreendendo:
 (a) a preservação do patrimônio público;
 (b) o controle da execução das ações que integram os programas;
 (c) a observância às leis, aos regulamentos e às diretrizes estabelecidas.
Deve-se ter em conta que o controle interno é uma das ferramentas de desenvolvimento da ação do controle externo, sendo possível derivar a obrigatoriedade da ação do controle interno da própria natureza constitucional da missão fiscalizatória atribuída ao controle externo, sendo que o afastamento da atividade de controle interno importaria uma fragilização da competência constitucional da Corte de Contas.
Importante ressaltar que a existência do controle interno não importa uma violação do princípio de autonomia, uma vez que a autonomia não se sobrepõe as disposições legais e constitucionais, não se classificando como mera arbitrariedade pela entidade. Se ao Tribunal de Contas da União compete fiscalizar a fronteira entre a autonomia e a arbitrariedade, com vistas a "controlar o padrão de legitimidade e determinar, se for o caso, as providências necessárias para coibir eventuais distorções ou irregularidades" (RE 789.874-STF) , é imperiosa a obtenção de todo e qualquer subsídio para o desempenho do controle externo, incluindo os relatórios e parecer do órgão interno da entidade.
Da manifestação da Diretoria de Normas e Gestão de Contas do Tribunal de Contas da União pela desnecessidade de emissão de parecer da unidade de auditoria interna
Alegam os recorrentes que haveria orientação expedida pela Diretoria de Normas e Gestão do TCU no sentido de dispensar a elaboração do parecer de controle interno, tendo sido adotada a orientação em todas as unidades de auditoria interna do SEBRAE.
Análise
De início, ressalte-se que a Diretoria de Normas e Gestão da Secretaria de Métodos e Suporte ao Controle Externo do TCU, vinculada à Secretaria-Geral Adjunta de Controle Externo (Secretaria-Geral de Controle Externo: art. 35, I da Resolução 284/2016) , não tem competência para dirimir de forma definitiva questões relacionadas a aplicação das normas de controle externo, atuando apenas em atividade de apoio e assessoramento às deliberações do Tribunal (art. 33 da Resolução 284/2016) .
Deste modo, qualquer orientação expedida por aquele órgão de assessoramento não significa qualquer pronunciamento de mérito definitivo sobre a posição da Corte, cujo órgãos deliberativos são o Plenário, a Primeira e Segunda Câmaras (art. 7o do Regimento Interno do TCU) .
Das alegações de ausência de previsão regimental quanto a exigência de parecer da unidade de auditoria interna
Alegam os recorrentes a inexistência no Regimento Interno do SEBRAE da exigência de instituição de unidade de auditoria interna, restando apenas a competência do Conselho Fiscal para analisar a contas da entidade, nos termos do art. 12 do Estatuto Social.
Análise
O ponto em questão já foi debatido em ponto anterior, devendo ser destacado apenas o fato de que a manifestação do controle interno não se confunde com a manifestação do Conselho Fiscal, conforme a distinção contida no art. 6o da DN 146/2015, indicando a necessidade tanto do relatório e parecer da unidade de auditoria (art. 6o, I) quanto o parecer de colegiado (art. 6o, II) , que, no caso, é o próprio Conselho Fiscal (peça 4) , não havendo confusão entre os distintos papeis de trabalho.
Das alegações quanto ao afastamento da exigência do parecer de controle interno segundo o Acórdão 8512/2013-TCU-Primeira Câmara
Alegam os recorrentes que o Acórdão 8512/2013-TCU-Primeira Câmara teria dirimido a questão de forma definitiva, afastando a exigência de relatório e parecer de auditoria interna, em consonância com o art. 13, III da IN 63/2010.
Análise
Em se tratando de Jurisprudência, é importante apontar que a inteligência dos julgados possui força enquanto perduram as circunstâncias analisadas naquela assentada. No caso, a superveniência da Decisão Normativa 146/2015, bem como a existência de julgados posteriores que questionam o papel do controle interno (e.g. Acórdão 699/2016-TCU-Plenário, Rel. Min. Weder de Oliveira) servem de influxo a nova apreciação daquele entendimento.
Ademais, nota-se que aquele julgado não analisou com a devida extensão a incidência do art. 6o, I da Decisão Normativa 146/2015, fonte normativa suficiente para justificar a exigência dos relatório e parecer da unidade de controle interno dos serviços sociais autônomos.
Conclusões
Os serviços sociais autônomos se submetem à fiscalização do Tribunal de Contas da União, à despeito de se constituírem como entidades privadas. Existindo o dever de prestar contas, os documentos exigidos estão previstos no art. 9o da Lei 8.443/92, incluindo o relatório e parecer do dirigente do controle interno, com o conteúdo ali indicado, não existindo exceção na lei instituidora do Sebrae.
A entidade possui órgão de controle interno (auditoria interna) , indicado no relatório de gestão, afastando a discussão sobre a obrigatoriedade da instituição e rejeitando a afirmação de ausência de previsão normativa do órgão. Existindo a previsão regimental do órgão em comento, faz-se necessária sua manifestação nos termos do art. 13, III da IN 63/2010, em conjunto com a Decisão Normativa 146/2015 (art. 6o, I) .
Ainda que o dever de apresentação dos relatório e pareceres de controle interno estivesse contido apenas nos regulamentos expedidos pelo TCU no exercício do poder normativo (art. 3o da Lei 8.443/92) , a eventual contradição entre a disposição contida na Decisão Normativa 146/2015 e a Instrução Normativa 63/2010 se resolveria pelo critério de posterioridade, uma vez que não existe hierarquia normativa entre as normas expedidas pela Corte de Contas.
A alteração do decreto executivo não revoga a lei formal que indica os documentos exigidos nas prestação de contas, devendo ser interpretada a modificação do Decreto 3.591/2000 pelo Decreto 4.440/2002 no sentido de excluir os serviços sociais autônomos do Sistema de Controle Interno do Poder Executivo apenas por não fazerem parte da Administração Direta ou Indireta, sem prejuízo da aplicação das normas gerais de contabilidade aplicadas ao setor público, indicando a necessidade do controle interno com a finalidade de preservar o patrimônio público, controlar a execução das ações que integram os programas e a observar a aplicação das leis, dos regulamentos e das diretrizes estabelecidas.
Não viola o atributo de autonomia dos serviços sociais autônomos a exigência da atividade de controle interno, por se tratar de um dos meios da concretização do controle externo de assento constitucional, permitindo a fiscalização na fronteira entre a autonomia e a arbitrariedade, conforme se extrai das razões de decidir do julgamento paradigmático do Supremo Tribunal Federal (RE 789.874) .
A Diretoria de Normas e Gestão da Secretaria-Geral de Controle Externo é órgão de apoio e assessoramento às atividades do controle externo, não tendo competência para deliberar de forma definitiva sobre as matérias de competência dos órgãos deliberativos da Corte (Plenário, Primeira e Segunda Câmaras) .
Não se confundem as manifestações do controle interno com as manifestações expedidas pelo Conselho Fiscal, havendo distinção clara na decisão normativa quanto a exigência de ambas as manifestações para a constituição do processo de prestação de contas.
O julgado contido no Acórdão 8512/2013-TCU-Primeira Câmara, apontado como referência pelos recorrentes, não considerou a existência de decisões normativas posteriores, nem a prevalência do art. 9o, III da Lei 8.443/92. Assim, a existência de julgados posteriores que questionam o papel do controle interno nos serviços sociais autônomos permite nova análise do tema.
PROPOSTA DE ENCAMINHAMENTO
Deste modo, submete-se à consideração superior a presente análise dos recursos de reconsideração interpostos por Serviço de Apoio às Micro e Pequenas Empresas do Maranhão e Serviço de Apoio às Micro e Pequenas Empresas - Departamento Nacional, contra o Acórdão 8546/2017-TCU-Primeira Câmara, para propor, com base nos artigos 32 e 33, da Lei 8.443/92, c/c o artigo 285 do RI/TCU, conhecer parcialmente e negar provimento aos recursos, dando ciência aos órgão indicados nos itens 9.6 e 9.7 da decisão originária.
É o relatório.

Maria Lucia da Silva (OAB/DF 52.808), Larissa Moreira Costa (OAB/DF 16.745) e outros.

Subprocurador-Geral Lucas Rocha Furtado.

PRESTAÇÃO DE CONTAS. CONTAS REGULARES E REGULARES COM RESSALVA. NÃO APRESENTAÇÃO DE PARECER DA AUDITORIA INTERNA. DETERMINAÇÃO E RECOMENDAÇÕES AO SEBRAE E SEBRAE/MA. RECURSO DE RECONSIDERAÇÃO. CONHECIMENTO. RAZÕES RECURSAIS INSUFICIENTES PARA MODIFICAR A DECISÃO COMBATIDA. NEGATIVA DE PROVIMENTO.

PRESTAÇÃO DE CONTAS (PC)

Secretaria de Recursos (Serur).

Em apreciação, recursos de reconsideração interpostos pelo Serviço Brasileiro de Apoio às Micro e Pequenas Empresas (Sebrae) e pelo Serviço de Apoio às Micro e Pequenas Empresas do Maranhão (Sebrae/MA) contra o Acórdão 8.546/2017-TCU-1ª
 Câmara, de relatoria do Ministro-Substituto Weder de Oliveira.
Referido decisum julgou regulares e regulares com ressalva as contas ordinárias relativas ao exercício de 2015 dos dirigentes do Sebrae/MA, exarou determinação e diversas recomendações à referida entidade, bem como deu ciência ao Sebrae sobre a necessidade de orientar suas regionais acerca da obrigatoriedade de apresentação de todas as peças exigidas para a prestação de contas, em especial, o parecer da auditoria interna.
Na ocasião, constatou-se que o Sebrae/MA deixou de trazer, em sua prestação de contas anual, o parecer da unidade de auditoria interna sobre a gestão da unidade, o que ensejou determinação para que o mencionado documento fosse apresentado nas próximas prestações de contas, bem como recomendações para que o referido serviço passasse a adotar as práticas relacionadas à auditoria interna, tratadas no Acórdão 1074/2009-TCU-Plenário. 
A Secretaria de Recursos (Serur) , em pronunciamento uniforme (peças 60 a 62) e após analisar as razões de apelo trazidas pelo Sebrae (peça 33) e Sebrae/MA (peça 38) , pugna pelo conhecimento parcial dos recursos para, no mérito, sugerir a negativa de provimento, posicionamento que contou com a concordância do MPTCU, em parecer acostado à peça 63.
Apesar de intempestivo o recurso manejado pelo Sebrae/MA, considerando a apresentação de fatos novos com potencial de incidir sobre o mérito da questão decidida, dentro do prazo de 180 dias da notificação da decisão combatida, manifestei-me, em Despacho de peça 53, pelo conhecimento da espécie, em face do disposto nos art. 32, parágrafo único, da Lei 8.443/1992, c/c o art. 285, § 2º, do RITCU, entendimento que ratifico nesta ocasião.
Com relação ao recurso trazido pelo Sebrae, ratifico Despacho de peça 37, e conheço da espécie por atender aos requisitos de admissibilidade previstos nos arts.32, inciso I, e 33 da Lei 8.443/1992.
No mérito, acompanho os pareceres prévios transcritos no relatório precedente e incorporo os argumentos neles expendidos em minhas razões de decidir, sem prejuízo de trazer a lume questões que reputo relevantes para o deslinde do feito.
O cerne das razões recursais trazidas por ambos os apelantes refere-se à desnecessidade de o sistema Sebrae, assim entendido o órgão nacional e os seus regionais, organizar, em sua estrutura, unidades de auditoria interna como forma de atender, entre outros, à determinação e às recomendações da decisão adversada.
Para tanto, alegam, no essencial: i) a existência de contradição entre as normas do TCU que cuidam da prestação de contas, notadamente, entre o art. 13, inciso III, da IN TCU 63/2010 e o art. 6º, inciso I, da DN TCU 146/2015; ii) dispensa da necessidade de constituição de unidade de auditoria interna e, por via de consequência, de emissão de parecer em razão da alteração do art. 15 do Decreto 3.591/2000 pelo Decreto 4.440/2002; iii) ausência de previsão no Regulamento do Sebrae quanto à exigência de parecer da unidade de auditoria interna, remanescendo apenas a competência do Conselho Fiscal da entidade; e iv) a existência de decisão do TCU, Acórdão 8512/2013-TCU-Primeira Câmara, que afastaria a exigência do parecer de auditoria interna.
Tais argumentos não merecem acolhida.
Inexiste a alegada contradição entre as normas internas deste Tribunal que disciplinaram a prestação de contas do exercício de 2015 pelo Sebrae/MA.
Cabe destacar que a IN TCU 63/2010 estabelece regras para a constituição dos processos de contas, de sorte que o seu art. 13, inciso III, faz expressa menção à necessidade de apresentação de relatório e parecer de instâncias que devem se pronunciar sobre as contas ou a gestão dos responsáveis, em clara alusão às unidades internas de controle ou de auditoria, desde que tais unidades estejam previstas em lei ou em seus atos constitutivos.
Já a DN TCU 146/2015, editada por força do disposto no art. 4º da IN TCU 63/2010, cuidou da apresentação do relatório de gestão e da documentação suplementar das contas do exercício de 2015. Ademais, além de elencar as unidades jurisdicionadas (UJ) obrigadas a apresentar tais documentos, pontuou, em seu art. 6º, inciso I, a necessidade do parecer da auditoria interna, para as UJ que possuíam a mencionada unidade em sua estrutura.
A respeito da presença, na estrutura do Sebrae, de unidade de auditoria interna, o voto condutor da decisão combatida (peça 24) faz expressa menção ao fato de o Sebrae Nacional ter admitido sua existência, nesses serviços, por decisão facultativa e não por imposição legal, na medida em que o art. 15 do Decreto 3.591/2000, que criou tais estruturas nos serviços sociais, foi alterado pelo Decreto 4.440/2002 de forma a tornar tal exigência facultativa, sem, contudo, ter determinado a extinção das auditorias internas criadas naquele interregno, a exemplo do ocorrido no sistema Sebrae. 
Nesse cenário, apesar de a IN TCU 63/2010, norma geral, ter feito expressa menção ao fato de que o parecer da auditoria interna seria necessário desde que tal unidade estivesse prevista em lei ou em ato constitutivo do Serviço, a DN TCU 146/2015, norma posterior e específica, incumbida de regrar a forma e o conteúdo desses documentos, estabeleceu que a apresentação de referido parecer seria necessária na hipótese de existência da referida unidade na estrutura da UJ, como se observa in casu.
Assim, da interpretação sistemática dos dispositivos normativos mencionados, entendo existir total compatibilidade entre ambos. Aliás, acerca dessa compatibilidade, já me manifestei no âmbito do voto condutor do Acórdão 14191/2018-TCU-Primeira Câmara, que negou provimento a recursos de reconsideração interpostos contra decisão que apreciou a prestação de contas do exercício de 2015 do Sebrae/AL. Em consequência, o subitem 9.2 do referido decisum foi assim exarado:
9.2. orientar a Secretaria de Recursos que adote as medidas pertinentes com vistas a garantir, no que couber, a uniformização de propostas de idêntico teor acerca da obrigatoriedade da apresentação do parecer da unidade de auditoria interna prolatadas nas deliberações referentes aos processos de contas das unidades regionais do Serviço Brasileiro de Apoio às Micro e Pequenas Empresas - Departamento Nacional referidas pelo Sebrae/DN à peça 53; (destaquei) 
Também não é cabível o argumento de que o Decreto 4.440/2002, ao modificar o art. 15 do Decreto 3.591/2000, teria dispensado a necessidade de constituição de auditoria interna e, por via de consequência, a emissão do respectivo parecer acerca das contas.
Ocorre que, como já mencionado neste voto, a alteração trazida pelo Decreto 4.440/2002, por força do disposto em seu § 8º, foi no sentido de tornar facultativa a organização de unidade de auditoria interna no âmbito dos serviços sociais autônomos, sem, contudo, dispor sobre a extinção das auditorias já criadas, cuja existência formal, por força do disposto no art. 6º, inciso I, da DN TCU 146/2015, enseja a apresentação de parecer sobre as contas. 
Nem mesmo a falta de previsão no Regulamento do Sebrae quanto à exigência de parecer da unidade de auditoria interna na prestação de contas tem o condão de subtrair competência desta Corte legalmente exercitada com a edição da mencionada DN, em face do desempenho ordinário do poder regulamentar a ela assegurado pelo art. 3º da Lei 8.443/1992.
Em derradeiro, não há que se falar em aplicação do disposto no Acórdão 8512/2013-TCU-Primeira Câmara ao presente caso concreto. A própria decisão combatida foi clara ao delimitar que o mencionado decisum se ancorou nas disposições da DN TCU 85/2007, que estabelecia a necessidade de que a elaboração de relatórios e pareceres de instâncias que deveriam se pronunciar sobre as contas ou sobre a gestão tivesse previsão legal, regimental ou estatutária, diferentemente do que restou estabelecido pela DN TCU 146/2015.
Ante o exposto, entendo que, no mérito, os presentes recursos de reconsideração não devem ser acolhidos.
Com essas considerações, VOTO para que o Tribunal aprove a minuta de acórdão que ora submeto à consideração deste Colegiado. 
TCU, Sala das Sessões Ministro Luciano Brandão Alves de Souza, em 4 de junho de 2019.
Ministro VITAL DO RÊGO 
Relator